【裁判字號】    94,上訴,3835
【裁判日期】    950227
【裁判案由】    違反槍砲彈藥刀械管制條例
【裁判全文】
臺灣高等法院刑事判決                94年度上訴字第3835號
上  訴  人
即  被  告  甲○○
指定辯護人  本院公設辯護人  王永炫
上列上訴人，因被告違反槍砲彈藥刀械管制條例案件，不服臺灣
新竹地方法院94年度訴字第287 號，中華民國94年10月14日第一
審判決（起訴案號：臺灣新竹地方法院檢察署93年度偵字第5988
號），提起上訴，本院判決如下：
    主  文
上訴駁回。
    事  實
一、甲○○明知可發射金屬或子彈具有殺傷力之改造槍枝、子彈
    ，及各式槍枝之主要組成零件，為槍砲彈藥刀械管制條例所
    管制之物品，非經主管機關許可，不得製造及持有，竟未經
    許可，基於持有具有殺傷力子彈，及製造具有殺傷力槍枝、
    子彈之犯意，於民國（下同）93年7、8月間某日，在新竹市
    ○○路某模型玩具店，以新臺幣（下同）5500元代價，購買
    仿BERETTA廠84型半自動手槍製造之玩具手槍1支及模型彈若
    干，再前往新竹市○○路某電動遊藝場向真實姓名年籍不詳
    綽號「阿寶」成年男子，以不詳價格，購買槍管2 支、金屬
    撞針座 1個、制式子彈、改造子彈、彈殼各1顆及制式彈頭2
    顆後，即置放在新竹縣橫山鄉○○村○鄰○○街45 號住處，
    而無故持有之。嗣於93年11月間某日，為使上開購得之玩具
    手槍具有殺傷力，遂以將原有阻鐵槍管拆解並換裝前開購得
    之土造金屬槍管及金屬撞針座之方式，將原不具殺傷力玩具
    手槍改造成可供發射子彈具有殺傷力之仿BERETTA廠84 型半
    自動改造手槍；另為製造可供上開改造手槍發射使用之子彈
    ，乃接續將前開模型彈予以分解，復將銅條以其所有砂輪機
    、鉗子及油標尺磨尖成彈頭狀後，以鋸條鋸下，並持銼刀整
    修成改造子彈外形，俾供日後裝填火藥後即成具有殺傷力之
    子彈，惟於未裝填火藥前，警方於93年11月23日下午 1時40
    分許，前往該址執行拘提時，經甲○○同意搜索而在其上開
    住處房間內查獲，並扣得仿BERETTA廠84 型半自動手槍製造
    之玩具手槍換裝土造金屬槍管及土造金屬撞針座改造而成之
    改造手槍1支（槍枝管制編號：0000000000）、槍管1支，制
    式子彈、改造子彈（不具火藥）、彈殼各1顆，制式彈頭2顆
    ，以及供改造子彈用之砂輪機1台、銅條1條、油標尺及鋸條
    各1支、鉗子3支及銼刀2支等物，始知上情。
二、案經新竹縣警察局橫山分局移送臺灣新竹地方法院檢察署檢
    察官偵查起訴。
    理  由
一、上開改造槍枝、子彈及持有制式子彈犯罪事實，業據上訴人
    即被告（下稱被告）甲○○，先後於警局詢問時、偵查中、
    原審時自白綦詳，並有扣案改造手槍1支、槍管1支、制式子
    彈、改造子彈（不具火藥）、彈殼各1顆、制式彈頭2顆，及
    砂輪機、銅條、油標尺、鉗子、鋸條、銼刀各1 支等可證，
    並有現場查獲照片7 幀在卷可稽。又上開改造槍枝及扣案證
    物經送驗結果認定：(1)送鑑改造九厘米手槍1 支（槍枝管制
    編號：0000000000），認係由仿BERETTA 廠84型半自動手槍
    製造之玩具手槍換裝土造金屬槍管及土造金屬撞針座改造而
    成之改造手槍，雖扳機復動功能損壞，仍可以單動方式擊發
    子彈，認具殺傷力；(2)送鑑制式子彈成品1顆，認係口徑9mm
    制式子彈，認具殺傷力；(3)送鑑改造子彈成品1 顆，係由制
    式彈殼加裝直徑約9.0 mm土造金屬彈頭改造之改造子彈，經
    拆解檢視，不具火藥，認不具殺傷力等情，有內政部警政署
    刑事警察局94年1月19日刑鑑字第0930235667號槍彈鑑定書1
    份附卷可證，可見改造手槍、制式子彈均具有殺傷力，應甚
    明確，要堪認定。
二、被告於本院審理時坦承持有制式子彈犯行，惟於原審及本院
    審理時，先後辯稱：(1)不知「換裝」槍管及撞針行為即構成
    槍砲彈藥刀械管制條例所稱之「製造」；(2)不知扣案之制式
    子彈為具有殺傷力之制式子彈等，然查：
(一)被告就如何以換裝槍管方式將原不具殺傷力之玩具手槍改造
    成具有殺傷力改造手槍，並使其能達到傷人之目的，及以扣
    案工具、彈頭、彈殼改造而成子彈，並持有槍管、制式子彈
    之犯罪事實，已於警詢時、偵查中供承甚詳，且其陳述改造
    方式亦與扣案工具、槍枝、子彈之實際製作方式相吻合，是
    被告之自白確與事實相符，自得作為判決基礎，並有扣案之
    上開改造手槍、制式子彈、槍管及扣案工具可證，復有上開
    槍砲鑑定書可憑，是被告上開犯行，已極明確，洵堪認定。
(二)關於辯解(1)部分：
  1.按「刑法第16條規定，不得因不知法律而免除刑事責任。但
    按其情節得減輕其刑。如自信其行為為法律所許可而有正當
    理由者，得免除其刑；究有無該條所定情形而合於得免除其
    刑者，係以行為人欠缺違法性之認識為前提，且其自信在客
    觀上有正當理由，依一般觀念，通常人不免有此誤認而信為
    正當，亦即其欠缺違法性認識已達於不可避免之程度者，始
    足當之，如其欠缺未達於此程度，其可非難性係低於通常，
    則僅得減輕其刑」（參照最高法院88年度台上字第5658號判
    決）。本件被告將原來玩具手槍內具有阻鐵之塑膠槍管換裝
    為貫通之金屬槍管，使原不具殺傷力之玩具槍枝變易為具有
    殺傷力之改造槍枝，已為被告所認識之行為，此由被告在檢
    察官偵查中供述：其之所以換裝槍管係為增強槍枝之射擊力
    道，使其具有殺傷力，對人射擊會讓人受傷可知（參見5988
    號偵查卷35頁）。
  2.又因所謂製造並不以從無至有為必要，「換裝槍管」之行為
    即為改造槍枝之行為態樣之一，屬製造範疇無疑，且在未經
    許可下，無論行為人係以何種方式將無殺傷力之玩具槍改變
    為具有殺傷力之槍枝，依一般人之社會通念，均不致誤認此
    舉具有正當理由而欠缺違法性，是就被告主觀上並非自信其
    行為為法律所許可，在客觀上亦無正當理由存在，故被告實
    無不知法律規定之情事。再者，若行為人對於所有事實情狀
    及其意義有完全的認識與理解，但卻因為其對於法定的構成
    要件要素為不正確的解釋，致使其認為所處的行為情狀非合
    於刑法上構成要件要素的描述，而對法律概念的範圍發生錯
    誤者，此即學說上所謂之「包攝錯誤」（參見林山田，刑法
    通論七版上冊第332 頁），但在包攝錯誤的場合中，並不會
    阻卻構成要件故意，至多可能在主觀上欠缺不法意識，形成
    違法性錯誤；本件被告雖對於槍砲彈藥刀械管制條例之「製
    造」概念理解有誤，但對於其換裝貫通之金屬槍管的自然事
    實有認識，並且應該知道如此一來，該槍枝即具有殺傷力，
    此一結果亦經被告在山中試射，且符合被告換裝槍管之行為
    目的，於是該自然事實之社會意義即具有與一般人相同評價
    ，是被告仍具有製造槍枝之故意，且因被告並無誤認換裝槍
    管成為具有殺傷力之槍枝行為是被法律允許的，已如前述，
    故不法意識亦無欠缺，則被告以此辯解，顯無可採。
  3.又刑法第16條所謂不知法律，係指對於刑罰法律有所不知，
    且其行為不含惡性者而言（參照最高法院36年特覆字第1678
    號、20年度非字第11號判例意旨）。姑且不論被告是否知悉
    槍砲彈藥刀械管制條例設有處罰製造且有殺傷力槍枝之規定
    、或對於換裝槍管亦為製造行為？單就被告為使槍枝射擊力
    道增強，甚至具有殺傷力，使其對人射擊會讓人受傷，而以
    金屬槍管替代原來具阻鐵之塑膠槍管的行為本身，已含有惡
    性存在，當無刑法第16條適用之餘地，應極明確。
(三)關於辯解(2)部分：
  1.扣案制式子彈成品1 顆，經送內政部警政署刑事警察局鑑驗
    結果，認係口徑9 mm制式子彈，認具殺傷力，且彈底刻印有
    「P-A 9 MM LUGER」字樣，此有上開刑事警察局槍彈鑑定書
    可憑，而被告於檢察官偵查中自承從小即喜歡玩槍彈，所以
    出於興趣而想試試能否改造出有殺傷力的槍彈，據此，可見
    被告對於槍彈應有一定程度之知識與熟悉度，今被告取得具
    有殺傷力制式子彈時，應足以判斷該顆子彈與其平時所把玩
    之模型彈不同。況且，制式子彈既具有殺傷力，則必然已填
    充火藥，在重量上，當與未填入火藥之模型彈有異，被告竟
    於原審時以不知扣案制式子彈具有殺傷力置辯，自難輕信。
  2.就查扣制式子彈、改造子彈、彈殼各1顆及制式彈頭2顆以觀
    ，佐以被告坦承改造子彈未遂犯行，而該顆改造子彈係尚未
    填入火藥之不具殺傷力子彈，另彈殼與彈頭均屬拆解後之非
    完整子彈，唯獨該顆制式子彈係屬完整，比較之下，此制式
    子彈相形特殊，被告當可察覺其已有火藥而具殺傷力之情，
    被告此項辯稱，核與常情有違，礙難採信。
(四)綜上所述，被告上開辯解均難採信，則其製造具有殺傷力之
    改造槍枝、持有槍管、製造子彈未遂及持有制式子彈等犯行
    ，其事證明確，被告上開所辯，無非係卸責之詞，不足採信
    ，從而，被告上開犯行，均堪認定，自應依法論科。
三、查被告行為後，槍砲彈藥刀械管制條例於94年1 月26日，經
    總統公布施行，刪除第11條，並修正第8 條，將修正前第11
    條第1 項規定處罰之未經許可製造其他可發射金屬或子彈具
    有殺傷力之各式槍砲罪，移入修正後第8條第1項，並將法定
    刑由「5年以上有期徒刑，併科新臺幣1千萬元以下罰金」，
    提高為「處無期徒刑或5年以上有期徒刑，併科新臺幣1千萬
    元以下罰金」，經比較新舊法結果，以修正前槍砲彈藥刀械
    管制條例第11條第1項之規定，有利於被告，故依刑法第2條
    第1項但書之規定，應適用修正前該條例第11條第1項之規定
    論處。另按，被告將不具殺傷力之玩具手槍以【換裝槍管及
    撞針座】方式，改造成可發射子彈而具殺傷力槍枝，其行為
    即屬製造槍枝，已如前述，而以玩具手槍改造而成可發射子
    彈具有殺傷力之槍枝，核屬槍砲彈藥刀械管制條例第4條第1
    項第1 款所定各種制式槍枝以外之「其他可發射子彈具有殺
    傷力之各式槍砲」，亦堪認定。次按，土造之金屬槍管，係
    屬槍砲彈藥刀械管制條例第4條第3項所定其他各式槍砲主要
    組成零件，此經內政部依該條例第4條第3項之規定，於86年
    11月24日以台（86）內警字第8670683號公告在案。
四、核被告上開所為，係分別觸犯下列各罪：1.未經許可，將原
    不具殺傷力玩具手槍改造為可發射子彈具殺傷力之改造手槍
    部分，係犯修正前槍砲彈藥刀械管制條例第11條第1 項未經
    許可製造其他可發射子彈具有殺傷力之槍砲罪。被告為改造
    手槍而購入槍管之持有行為，及製造改造手槍後之持有槍枝
    行為，均為製造階段之高度行為所吸收，均不另論罪（蒞庭
    之公訴檢察官就被告未經許可持有土造金屬槍管部分，認係
    另觸犯同條例第13條第4 項未經許可持有槍砲主要組成零件
    罪，且與製造槍枝間，有牽連關係，均有未洽，併此敘明）
    。2.未經許可，自行磨製彈頭後再與可填裝火藥之彈殼組裝
    成子彈，雖因尚未填入火藥而不具殺傷力，致未能得逞，惟
    被告既已著手製造子彈，應成立製造子彈未遂罪，此部分所
    為係犯槍砲彈藥刀械管制條例第12條第5項第1項未經許可製
    造子彈未遂罪。3.未經許可持有制式子彈1 顆部分，係犯同
    條例第12條第4 項之未經許可持有子彈罪。又被告基於一個
    製造犯意，在相同地點、接近時間內，接續製造上開改造槍
    枝及子彈，係以一個接續行為觸犯修正前槍砲彈藥刀械管制
    條例第11條第1 項之未經許可製造其他可發射子彈具有殺傷
    力之槍砲罪及槍砲彈藥刀械管制條例第12條第5項第1項之未
    經許可製造子彈未遂罪，應依刑法第55條想像競合犯之規定
    ，從一較重未經許可製造其他可發射子彈具有殺傷力之改造
    手槍罪論處。被告所犯持有子彈（制式子彈）、未經許可製
    造其他可發射子彈具有殺傷力之槍砲罪間，犯意各別、行為
    互殊，罪名不相同，應予分論併罰。被告持有制式子彈部分
    ，應係另行犯意，公訴人認與持有槍砲之主要組成零件部分
    ，屬一行為觸犯數罪名想像競合犯，從一重處斷，尚有未洽
    。末查，被告因一時好奇，思慮欠周，而改造上開改造手槍
    子彈，致罹刑章，且參酌被告為警拘提時，能出於自願性同
    意搜索而使警方起獲上開槍彈等物，雖不符刑法上自首要件
    ，然被告不逃避法律之制裁，且具悔意，使警方能順利查獲
    上開改造手槍等物。此外，亦無證據證明被告有持該改造手
    槍為犯罪之情，可認被告應無持之以犯罪，對社會治安亦尚
    未造成嚴重之危害，又其改造槍枝犯行係以換裝槍管方式為
    之，情節尚屬輕微，是認被告上開所為，在客觀上足以引起
    一般同情，犯罪之情狀顯有可憫恕之處，被告製造具殺傷力
    之改造手槍罪如科以法定最低刑度仍嫌過重，爰依刑法第59
    條規定，酌減其刑。
五、原審經審理之結果，認被告罪證明確，因而適用修正前槍砲
    彈藥刀械管制條例第11條第1 項、槍砲彈藥刀械管制條例第
    12條第5項、第1項、第4項（原判決贅引同條例第13條第4項
    ，應予補正），刑法第2條第1項但書（原判決誤載為後段）
    、第11條前段、第55條、第59條、第51條第5款、第7款、第
    42條第2項、第38條第1項第1款、第2款、罰金罰鍰提高標準
    條例第2條，現行法規所定貨幣單位折算新臺幣條例第2條等
    規定，並審酌被告前未曾受有期徒刑以上刑之宣告，有臺灣
    高等法院被告前案紀錄表及臺灣新竹地方法院檢察署刑案資
    料查註紀錄表等可按，亦有正當工作，素行尚稱良好，智識
    程度為高中畢業、家庭生活狀況普通（家中尚有母親需長期
    洗腎），未持改造手槍犯罪及改造子彈犯行仍屬未遂階段，
    兼衡其犯後尚能坦認犯行，只以不知具有殺傷力、換裝槍管
    之行為構成製造為辯解，已具悔意，於審理中亦未再聲請調
    查證據，以節省司法資源及成本支出，態度良好等一切情狀
    ，就持有子彈部分，量處有期徒刑四月，併科罰金新台幣四
    萬元，就改造槍枝部分，量處有期徒刑三年三月，併科罰金
    新台幣十二萬元，並定其應執行刑為有期徒刑三年六月，併
    科罰金新台幣十五萬元，並就罰金部分諭知易服勞役之折算
    標準，以資懲儆。另認，扣案具殺傷力之仿BERETTA 廠84型
    半自動手槍製造改造手槍 1支（槍枝管制編號：0000000000
    ）、槍管1支、制式子彈1顆，屬違禁物，應依刑法第38條第
    1項第1款規定，宣告沒收。扣案不具有殺傷力之改造子彈（
    不具火藥）1顆、彈殼1顆、制式彈頭2顆，以及砂輪機1台、
    銅條1條、油標尺及鋸條各1支、鉗子3支及銼刀2支等物，均
    係被告所有，供犯罪所用，業據被告偵查中陳明在卷（被告
    於原審辯稱砂輪機、銅條及鉗子非其所有，而係其父親所有
    ，與其偵查中所述不符，參以被告偵查已多次供稱上開工具
    為其所有，且係以此為製造子彈之工具，偵查中距事實發生
    最近，當無為不實供述之必要，是其審理中否認為其所有，
    尚難採取），均應依刑法第38條第1項第2款規定宣告沒收之
    。經核其認事用法尚無違誤，量刑亦屬允當，被告提起上訴
    ，猶執陳詞，否認有製造槍枝犯行，或辯稱量刑過重，核非
    可取，自為無理由，其之上訴，應予駁回。
據上論斷，應依刑事訴訟法第368條，判決如主文。
本案經檢察官林秀濤到庭執行職務
中    華    民    國    95    年    2     月    27    日
                  刑事第六庭    審判長法  官  陳  祐  治
                                      法  官  莊  謙  崇
                                      法  官  蔡  聰  明
以上正本證明與原本無異。
如不服本判決，應於收受送達後十日內向本院提出上訴書狀，其
未敘述上訴之理由者並得於提起上訴後十日內向本院補提理由書
（均須按他造當事人之人數附繕本）。
                                      書記官  郭  台  發
中    華    民    國    95    年    2     月    27    日
附錄：本案論罪科刑法條全文
修正前槍砲彈藥刀械管制條例第11條：
未經許可，製造、販賣或運輸第4條第1項第1 款所稱其他可發射
金屬或子彈具有殺傷力之各式槍砲者，處五年以上有期徒刑，併
科新臺幣一千萬元以下罰金。
未經許可，轉讓、出租或出借前項所列槍砲者，處三年以上十年
以下有期徒刑，併科新臺幣七百萬元以下罰金。
意圖供自己或他人犯罪之用，而犯前二項之罪者，處無期徒刑或
七年以上有期徒刑，併科新臺幣一千萬元以下罰金。
未經許可，持有、寄藏或意圖販賣而陳列第1 項所列槍砲者，處
一年以上七年以下有期徒刑，併科新臺幣七百萬元以下罰金。
第1項至第3項之未遂犯罰之。
槍砲彈藥刀械管制條例第12條：
未經許可，製造、販賣或運輸子彈者，處一年以上七年以下有期
徒刑，併科新台幣0000000元以下罰金。
未經許可，轉讓、出租或出借子彈者，處六月以上五年以下有期
徒刑，併科新台幣0000000元以下罰金。
意圖供自己或他人犯罪之用，而犯前二項之罪者，處三年以上十
年以下有期徒刑，併科新台幣0000000元以下罰金。
未經許可，持有、寄藏或意圖販賣而陳列子彈者，處五年以下有
期徒刑，併科新台幣0000000元以下罰金。
第1項至第3項之未遂犯罰之。


司法院資訊處製作；財團法人民間司法改革基金會備份。
